臺灣高等法院民事判決　　　　　　　 98年度醫上更(一)字第3號
上　訴　人　高鴻華(即高陳腰.
訴訟代理人　李後政律師
被 上 訴人　財團法人國泰綜合醫院
法定代理人　黃清水
訴訟代理人　張家琦律師
　　　　　　林鳳秋律師
複 代 理人　陳立婕律師
　　　　　　鄭牧民律師
　　　　　　曾酩文律師
上列當事人間請求損害賠償事件，上訴人對於中華民國95年6月
30日臺灣臺北地方法院87年度重訴字第119號第一審判決提起上
訴，經最高法院第1次發回更審，本院於100年6月1日言詞辯論終
結，判決如下：
    主  文
上訴駁回。
第二審及發回前第三審訴訟費用，除確定部分外，由上訴人負擔
。
    事實及理由
壹、程序方面：
一、按於能力、法定代理權或為訴訟行為所必要之允許有欠缺之
    人所為之訴訟行為，經取得能力之本人，取得法定代理權或
    允許之人、法定代理人或有允許權人之承認，溯及於行為時
    發生效力，民事訴訟法第48條定有明文。查上訴人之被繼承
    人高陳腰(下稱高陳腰)自民國(下同)82年10月24日因病
    昏迷後成為無意識能力，於83年7月4日經臺北市政府社會局
    鑑定為極重度植物人，無法為有效之授權行為，故高鴻華於
    84年12月5日以高陳腰之法定代理人提出傷害自訴案件遭
    法院判決不受理確定在案，其所提起之刑事附帶民事訴訟亦
    遭駁回，此業經更審前本院依職權調閱原審法院84年自字第
    1388號、85年自更一字第39號、84年重附民字第142號卷查
    明屬實。嗣後高陳腰於85年8月7日經原審法院以85年禁字
    第55號裁定宣告為禁治產人，並指定高鴻華及承受訴訟人高
    鴻凱2人為其共同監護人，有該裁定影本在卷可按（見原審
    卷二第139頁），依法應由高鴻華、高鴻凱2人共同行使其法
    定代理權。然高鴻華於86年6月24日單獨代理高陳腰以存
    證信函請求被上訴人等賠償，同年12月22日單獨代理高陳腰
    提出本件訴訟，並未與監護人高鴻凱共同行使，其法定代
    理權於起訴時固有欠缺，惟因高陳腰已於88年12月14日去
    世，依法應由法定繼承人繼承，經查其法定繼承人為高鴻華
    、高鴻凱、高鴻湍、高玉玲4人，並經原審裁定命承受訴訟
    ，並續行訴訟在案，則依前開說明，其法定代理權之欠缺已
    因法定繼承人高鴻華、高鴻凱承受訴訟而補正，並溯及於起
    訴時發生效力，況且共同監護人高鴻凱於更審前本院審理中
    亦出具證明書（見更審前本院卷二第40頁），表明同意由高
    鴻華行使，自應認高鴻華於86年6月24日單獨代理高陳腰
    提起本件訴訟之行為為合法。
二、次查，高陳腰之承受訴訟人高鴻華、高鴻湍、高鴻凱、高
    玉玲4人於高陳腰去世後，已辦理繼承登記，嗣後並已於9
    5年9月28日在更審前本院另案達成訴訟上和解，就高陳腰
    之遺產成立協議分割，由高鴻華取得高陳腰本件訴訟之請
    求權，此業經更審前本院依聲請調閱本院94年度重上更(一)字
    第10號案卷查明屬實，故高陳腰在本件所主張之損害賠償
    請求權，已由高鴻華1人取得，對於其他承受訴訟人間即不
    生合一確定之必要，故本件經承受訴訟人高鴻華1人提起上
    訴，其效力不及於其他承受訴訟人。另查被上訴人財團法人
    國泰綜合醫院(下稱國泰醫院)之法定代理人已由陳楷模變更
    為黃清水，並經其聲明承受訴訟，有聲明狀在卷可按（見更
    審前本院卷四第319頁），依法亦應准許。
三、復按所謂訴之追加，係指原告於起訴後提起新訴，以合併於
    原有之訴而言。訴是否追加，端以當事人、訴訟標的、訴之
    聲明三者，於訴訟進行中有無追加以為斷。倘當事人於第二
    審未變更聲明及訴訟標的，僅補充或更正事實上或法律上之
    陳述，自非為訴之追加，得任意為之，毋庸經他造同意，此
    觀民事訴訟法第463條準用同法第256條規定自明。本件高陳
    腰於88年12月14日第一審訴訟程序進行中死亡，由上訴人
    承受訴訟，高陳腰生前起訴主張：其因腦出血病症，於82
    年10月24日至國泰醫院住院治療，國泰醫院及其僱用之醫師
    即更審前本院之被上訴人劉康男(下稱劉康男)延誤醫治，且
    劉康男於同年12月10日另為其進行摘除動脈瘤手術時，疏未
    同時進行水腦症手術，致其腦萎縮而遭受永久損傷，有醫療
    過失，國泰醫院為劉康男之僱用人，依民法第188條第1項規
    定，應負侵權行為損害賠償責任；另劉康男為國泰醫院履行
    醫療契約之使用人，國泰醫院亦應負不完全給付之損害賠償
    責任；嗣提起第二審上訴後，雖於97年11月25日陳稱高陳腰
    於82年10月24日至國泰醫院急診，急診室醫師涂天健、鄭
    正文不僅延誤治療，且誤用甘油（glycerol）及生理食鹽水
    作靜脈點滴，加重病患出血的傷害及嚴重性，國泰醫院應就
    急診室內科醫師之醫療處理程序有誤負損害賠償責任等語，
    所述與先前主張之事實雖有不同，但其當事人、訴訟標的、
    訴之聲明均無變更、增加，僅係就原主張之訴訟標的即國泰
    醫院就系爭醫療契約應負不完全給付責任部分，補充事實上
    之陳述，非為訴之追加，依上說明，自毋庸經被上訴人同意
    。
四、次按「當事人不得提出新攻擊或防禦方法。但有下列情形之
    一者，不在此限：一因第一審法院違背法令致未能提出者。
    二事實發生於第一審法院言詞辯論終結後者。三對於在第一
    審已提出之攻擊或防禦方法為補充者。四事實於法院已顯著
    或為其職務上所已知或應依職權調查證據者。五其他非可歸
    責於當事人之事由，致未能於第一審提出者。六如不許其提
    出顯失公平者。」，民事訴訟法第447條第1項定有明文。經
    查上訴人於提起第二審上訴後，雖於97年11月25日始提出「
    被上訴人急診室醫師使用glycerol藥物，對高陳腰腦部造
    成永久性傷害」之攻擊方法，惟上訴人係就原主張之訴訟標
    的即國泰醫院就系爭醫療契約應負不完全給付責任部分，補
    充事實上之陳述，已如上述，且如不許其提出顯失公平，核
    屬民事訴訟法第447條第1項第3、6款規定情形，自應准許之
    。國泰醫院抗辯上訴人逾時提出「被上訴人急診室醫師使用
    glycerol藥物，對高陳腰腦部造成永久性傷害」之攻擊方
    法，於法不合云云，自無足採。
貳、實體方面：
一、高陳腰生前起訴主張，伊於82年10月24日下午1時20分許
    因蜘蛛網膜下腔出血、腦內出血在家中昏迷，緊急送至國泰
    醫院處急診，詎其僱用之醫師劉康男竟遲延至下午7時5分才
    進行顱部開刀手術，術後並未清醒，顯有延誤之疏失，且劉
    康男原同意於同年12月10日為伊進行動脈瘤手術及水腦症兩
    項手術，嗣卻誤認伊腦壓不高而未施作水腦症手術，於其後
    2個月住院期間，亦未就水腦症追蹤檢查及治療，至83年2月
    5日並令伊出院，致伊腦部因水腦症而萎縮，無法恢復，劉
    康男應負侵權行為及債務不履行之損害賠償責任，而國泰醫
    院為劉康男之僱用人，且以劉康男為使用人來履行醫療契約
    ，亦應依民法第188條第1項及不完全給付規定，與劉康男連
    帶賠償伊醫藥費新臺幣（下同）122萬5,193元、增加生活上
    之需要85萬8,481元、看護費432萬元及慰撫金200萬元，爰
    求為命國泰醫院與劉康男連帶給付840萬3,674元，及自82年
    10月24日起算法定遲延利息之判決，嗣高陳腰於88年12月
    14日原審訴訟程序進行中死亡，經原審裁命其繼承人高鴻華
    、高鴻凱、高鴻湍、高玉玲承受、續行訴訟，並判決駁回上
    開請求。嗣繼承人高鴻華、高鴻凱、高鴻湍、高玉玲在本院
    另案達成訴訟上和解，就高陳腰之遺產成立協議分割，由
    高鴻華取得高陳腰本件訴訟之請求權，經高鴻華一人提起
    上訴，惟因遺產分割協議高鴻華單獨取得本件之賠償請求權
    ，使其上訴效力不及於其他承受訴訟人。又高鴻華並於97年
    11月25日更審前本院就國泰醫院與高陳腰間成立之醫療契
    約應負不完全給付責任部分，補充陳述高陳腰於82年10月
    24日送至國泰醫院處急診，急診室醫師涂天健、鄭正文不僅
    延誤治療，且誤用甘油（glycerol）及生理食鹽水作靜脈點
    滴，加重高陳腰出血之傷害及嚴重性，國泰醫院應就急診
    室內科醫師之醫療處理程序有誤之行為負不完全給付之損害
    賠償責任，原審判決高鴻華等敗訴，於法不合。高鴻華並於
    本院上訴聲明：(一)原判決除確定部分外廢棄。(二)被上訴人應
    給付上訴人840萬3,674元，及自82年10月24日起至清償日止
    ，按週年利率5%計算之利息。(三)願供擔保，請准宣告假執行
    (上訴人依侵權行為、債務不履行對劉康男所為請求，業經
    原審、本院前審、最高法院駁回確定)。
二、國泰醫院則以：上訴人逾時提出「被上訴人急診室醫師使用
    glycerol藥物，對病患腦部造成永久性傷害」之攻擊方法，
    不符合民事訴訟法第447條第1項但書所列情形，更已造成國
    泰醫院訴訟防禦上之突襲，及造成國泰醫院審級上之重大不
    利益，於法不合，國泰醫院不同意其提出。又醫療契約僅存
    在於高陳腰與國泰醫院間，上訴人與國泰醫院間並無契約
    關係存在，縱如上訴人所稱於97年11月25日聲請狀中已依契
    約關係請求國泰醫院賠償其損害云云，然高陳腰已於88年
    12月14日死亡，上訴人既非系爭醫療契約當事人，則上訴人
    依契約關係追加請求國泰醫院負債務不履行責任，顯無理由
    ，且自上訴人主張之債務不履行日即高陳腰於急診室治療
    之82年10月24日起算，至上訴人所謂其於97年11月25日已有
    所主張之追加請求日期，顯然亦已逾15年之請求權時效。另
    國泰醫院急診室醫師於當時為高陳腰施打glycerol，符合
    醫療常規，並無過失，業經0000000鑑定報告表示「病人於
    82年10月24日13:46至國泰綜合醫院急診室就診，診斷為右
    側大腦出血，且合併蜘蛛膜下出血，至國泰醫院急診室，急
    診室病人昏迷指數為9分。醫師給予病人施打glycerol 200
    ml及生理食鹽水作靜脈點滴，乃急診治療昏迷病人標準作業
    手續，合乎醫療常規，尚未發現有疏失之處。」，而高陳腰
    所罹患之SAH蜘蛛網膜下腔出血，會有「腦水腫」之情形
    ，Glyceol藥物（成份含有glycerol、fructose及Sodium
    Chloride）本即為治療腦水腫者，且其「蜘蛛網膜下腔出血
    」病症，並非系爭藥物Glyceol之禁忌症，亦非使用時注意
    事項，足見國泰醫院醫師之診療確無過失，況國泰醫院醫師
    施打glycerol藥物，依0000000鑑定報告所示「醫師施打Gly
    cerol及生理食鹽水作靜脈點滴，乃急診室內治療昏迷病人
    之標準作業手續，就昏迷病人而言，係治療所需，對病人有
    幫助，非對病人病情傷害，自不生有無因果關係之問題」，
    且高陳腰所生「蜘蛛網膜下腔出血」病症，與上訴人追加
    主張使用系爭藥物注意事項所載之「硬膜下、硬膜外血腫」
    並不相同，國泰醫院醫師施打glycerol藥物，與高鴻華指稱
    之傷害間並無因果關係。綜上所述，國泰醫院自無須負不完
    全給付之損害賠償責任，且上訴人主張之喪葬費、醫藥費、
    增加生活支出、看護費等均未見上訴人舉證以實其說，亦未
    證明其間之必要性，顯非可採，故上訴人本件所為請求均無
    理由等語，資為抗辯，並於本院答辯聲明：(一)上訴駁回。(二)
    如受不利判決，願供擔保請准宣告免為假執行。
三、本件依民事訴訟法第463條準用第270條之1第1項第3款規定
    協議簡化爭點，兩造同意簡化爭點如下：
(一)兩造不爭執事項（見本院卷(一)第72頁及背面，99年1月21日
    準備程序筆錄）：
  1.高陳腰因突發劇烈頭痛合併意識障礙，於82年10月24日13
    點45分被送至被上訴人急診室。
  2.經急診室醫師涂天健、鄭正文診察後，於當日16時11分為高
    陳腰作電腦斷層檢查，嗣後由急診室醫師為高陳腰施打
    glycerol，嗣於19時5分由主治醫師劉康男進行開顱手術摘
    除血腫。
  3.劉康男於82年12月10日再度為高陳腰實施腦動脈手術，嗣
    高陳腰於83年2月5日出院。
  4.高陳腰於88年12月14日去世，上訴人係高陳腰之繼承人
    。
    以上事實為兩造所不爭執，並有被上訴人95年12月18日（95
    ）管歷字第1498號函檢送高陳腰之病歷（函文見更審前本
    院卷一第101頁、病歷置於卷外）、高陳腰死亡證明書、
    上訴人戶籍謄本（見更審前本院卷三第449頁、原審卷一121
    頁）可稽，堪信為真實。
(二)兩造爭執事項（見本院同上筆錄）：
  1.上訴人是否逾時提出「被上訴人急診室醫師使用glycerol
    藥物，對高陳腰腦部造成永久性傷害」之攻擊方法？
  2.上訴人得否依民法第227條規定請求國泰醫院就急診室醫師
    之過失負債務不履行責任？該請求權是否已罹於時效？
  3.國泰醫院急診室醫師於當時為高陳腰施打glycerol是否合
    於醫療常規？是否有過失？
  4.國泰醫院急診室醫師施打glycerol藥物，與高陳腰發生之
    傷害間是否有因果關係？
  5.上訴人請求之損害賠償是否有理由？金額為何？
四、關於上訴人得否依民法第227條規定請求國泰醫院就急診室
    醫師之過失負債務不履行責任？該請求權是否已罹於時效？
(一)高陳腰生前起訴主張：其因腦出血病症，於82年10月24日
    至國泰醫院住院治療，國泰醫院及其僱用之醫師劉康男延誤
    醫治，且劉康男於同年12月10日另為其進行摘除動脈瘤手術
    時，疏未同時進行水腦症手術，致其腦萎縮而遭受永久損傷
    ，有醫療過失，國泰醫院為劉康男之僱用人，依民法第188
    條第1項規定，應負侵權行為損害賠償責任；另劉康男為國
    泰醫院履行醫療契約之使用人，國泰醫院亦應負不完全給付
    之損害賠償責任；嗣上訴人提起第二審上訴後，雖於97年11
    月25日補陳稱高陳腰於82年10月24日至國泰醫院急診，急
    診室醫師涂天健、鄭正文不僅延誤治療，且誤用甘油（
    glycerol）及生理食鹽水作靜脈點滴，加重病患出血的傷害
    及嚴重性，國泰醫院應就急診室內科醫師之醫療處理程序有
    誤之行為負不完全給付之損害賠償責任等語，所述與先前主
    張之事實雖有不同，但其當事人、訴訟標的、訴之聲明均無
    變更、增加，僅係就原主張之訴訟標的即國泰醫院就系爭醫
    療契約應負不完全給付責任部分，補充事實上之陳述，並非
    訴之追加，亦非逾時提出「被上訴人急診室醫師使用
    glycerol藥物，對高陳腰腦部造成永久性傷害」之攻擊方
    法，已如上述，而醫療契約雖僅存在於病患高陳腰與國泰
    醫院間，為兩造所不爭執，則本件既係以醫療契約之當事人
    高陳腰為原告提起本件訴訟，嗣因高陳腰死亡，高鴻華
    為承受訴訟人承受本件訴訟程序，高鴻華以承受訴訟人身分
    就高陳腰原主張之訴訟標的即國泰醫院就系爭醫療契約應
    負不完全給付責任部分，補充事實上之陳述，本件起訴之原
    告既為系爭醫療契約之當事人高陳腰並非高鴻華本人，高
    鴻華於更審前本院為上開事實上之補充，仍無礙於高陳腰
    為系爭醫療契約當事人之身分，是國泰醫院抗辯：高鴻華非
    系爭醫療契約當事人不得依民法第227條規定請求國泰醫院
    就急診室醫師之過失負債務不履行責任云云，尚有誤解，殊
    無足採。
(二)國泰醫院雖又抗辯：本件債務不履行請求權自上訴人主張之
    債務不履行日即高陳腰於急診室治療之82年10月24日起算
    ，至上訴人於97年11月25日追加請求日，顯已逾15年之請求
    權時效云云，惟如上所述，上訴人於97年11月25日主張高陳
    腰於82年10月24日至國泰醫院急診，急診室醫師涂天健、
    鄭正文不僅延誤治療，且誤用甘油（glycerol）及生理食鹽
    水作靜脈點滴，加重病患出血的傷害及嚴重性，國泰醫院應
    就急診室內科醫師之醫療處理程序有誤之行為負不完全給付
    之損害賠償責任等語，所述與先前主張之事實雖有不同，但
    其當事人、訴訟標的、訴之聲明均無變更、增加，僅係就原
    主張之訴訟標的即國泰醫院就系爭醫療契約應負不完全給付
    責任部分，補充事實上之陳述，非為訴之追加，是自應認高
    陳腰係於起訴時即86年12月22日(見原審卷一第4頁起訴狀
    )已行使本件請求權。
(三)再按民法第128條規定消滅時效，自請求權可行使起算，所
    謂請求權可行使時，乃指權利人得行使請求權之狀態而言（
    最高法院63年台上字第1885號判例要旨參照）。另按同法第
    125條規定請求權，因15年不行使而消滅。查高陳腰自82
    年10月24日因腦內出血在家昏倒送國泰院醫院急診後，已成
    為意識障礙之人，無從知有損害及賠償義務人為誰，自無法
    行使權利，嗣至85年8月7日經法院以85禁字第55號裁定宣告
    為禁治產人，並指定上訴人高鴻華及承受訴訟人高鴻凱2人
    為共同監護人，則依據民事訴訟法第51條第2項規定無訴訟
    能力人有為訴訟之必要，而無法定代理人或法定代理人不能
    行使代理權者，其親屬或利害關係人得聲請受訴法院之審判
    長選任特別代理人，故高陳腰應自法院宣告其為禁治產並
    選任監護人後，始得由其監護人代為行使權利自明。上訴人
    高鴻華自85年8月7日擔任高陳腰監護人後，分別於86年6
    月24日代理高陳腰以存證信函請求國泰醫院賠償，同年12
    月22日代理高陳腰提出本件訴訟行使本件請求權，尚未逾
    15年，故國泰醫院抗辯應自上訴人主張之債務不履行日即高
    陳腰於急診室治療之82年10月24日起算，至上訴人於97年
    11月25日追加請求日，顯已逾15年之請求權時效云云，於法
    未合，本件病患之侵權行為請求權並未罹於消滅時效，應堪
    認定。
五、關於國泰醫院急診室醫師於當時為高陳腰施打glycerol是
    否合於醫療常規？是否有過失？
(一)經查，高陳腰係於82年10月24日下午1時46分許因突發劇
    烈頭痛合併意識障礙，被送至國泰醫院急診處，當時血壓22
    0/100mmHg，脈博76次/分，呼吸21次/分，昏迷指數10分（3
    :6:1，正常指數為15分，深度昏迷為3分），先由該院內科
    醫師診察，4時11分做電腦斷層攝影顯示病患高陳腰右側
    大腦外側裂溝內蜘蛛網膜下腔出血，合併右側額-顳葉處腦
    內出血。病人高陳腰在急診室內意識狀況出現惡化（昏迷
    指數由9分降至5分），4時30分會診外科值班醫師，外科值
    班醫師再通知神經外科總醫師於5時45分到急診處會診，認
    病情危急需緊急手術，劉康男於6時許接獲通知，即請神經
    外科總醫師排開刀手術並立刻趕至醫院，病患於6時10分送
    入開刀房，並經劉康男於6時40分為手術病情解釋，而後進
    行緊急開腦手術取出血塊，術後送加護病房等情，已據劉康
    男醫師陳明在卷（見原審卷一第123、134頁)，並有行政院
    衛生署97年11月4日衛署醫字第0970214675號函檢送醫審會
    第960443號鑑定意見書（下稱醫審會第8次鑑定意見書）之
    案情摘要可參(見更審前本院卷三第498頁），復有病歷資料
    在卷足資佐証（病歷外放）。因劉康男非急診處之值班醫師
    ，病患經急診到院後，本應先由急診處之值班醫師診斷，嗣
    再經外科醫師及神經外科總醫師會診，經頭部斷層攝影後，
    認有開刀之必要而通知劉康男，劉康男於下午6時許接獲開
    刀通知後，於6時40分為病患高陳腰家屬解釋手術病情，7
    時05分手術，全程共計費時5個半小時，此部分經醫事審議
    委員會鑑定結果，認國泰醫院已提供及時有效之必要檢查、
    溝通及治療，符合醫療常規，亦經醫審會第8次鑑定書（即
    第960443號鑑定書）之鑑定意見表明在卷（見更審前本院卷
    三499、500頁），故有關病患高陳腰在急診處進行手術部
    分，尚難認國泰醫院及劉康男於處置上有延誤之疏失，且上
    訴人依侵權行為、債務不履行對劉康男所為請求，於法無據
    ，業經原審、本院前審、最高法院駁回其該部分之請求確定
    ，亦如上述，是上訴人自不得就此部分再為爭執，本院亦毋
    庸再就上訴人此部分主張審酌，核先敘明。
(二)上訴人雖於更審前本院補充陳稱：glycerol係降腦壓藥，亦
    常用於出血性腦中風，為健保給付之用藥，係在出血源處理
    之後，確認無再出血之虞時，降低腦水腫所形成腦壓之用藥
    ，並非用在腦內正在出血造成腦血腫所形成腦壓之用藥。亦
    即glycerol使用上之限制在於病患之腦部出血源已處理，確
    認出血源已經無再出血之虞時，才可以使用glycerol。此依
    據仿單所載，疑有急性硬膜下、硬膜外血腫患者，應先處理
    出血源，確認無再出血之虞時才可使用本藥。而依據醫用解
    剖學的記載，所謂硬膜下、硬膜外，從人腦構造最外層為腦
    殼，其次為硬腦膜，再其次為蜘蛛網膜、再其次為軟腦膜，
    最內部則為腦的重要實質組織。硬膜外指腦殼與硬腦膜之間
    ，硬膜下則係指硬腦膜以下，包括蜘蛛網膜下腔、腦軟膜與
    腦組織。glycerol是點滴注射液，經由血管注射，改變整個
    腦殼以下之全部壓力，降低腦壓，避免腦的重要實質組織被
    破壞或受不利影響，影響生命中樞。惟如未經確認出血源業
    已止血，可能會因壓力改變，造成更大的出血。故國泰醫院
    醫師未施行開顱手術、取出血塊、處理出血源，確認無再出
    血之可能，即由該兩名非神經外科之住院醫師施打高滲透壓
    利尿劑降腦壓藥（glycerol），即不符醫療常規，顯有過失
    云云。
(三)經查關於「國泰醫院急診室醫師徐天健、鄭正文當時為病患
    高陳腰施打glycerol藥物及生理食鹽水作靜脈點滴，是否
    有延誤治療、加重病患的出血傷害及嚴重性等情形?使用上
    開靜脈點滴之處置方式，是否合於醫療常規?有無過失?」部
    分，行政院衛生署於100年3月1日以衛署醫字第10000200558
    號函檢送醫審會第0000000號鑑定書（下稱醫審會第9次鑑定
    意見書）鑑定意見「病人於82年10月24日13: 46至國泰綜合
    醫院急診室就診，診斷為右側大腦出血，且合併蜘蛛膜下出
    血，至國泰醫院急診室，急診室病人昏迷指數為9分。醫師
    給予病人施打glycerol 200ml及生理食鹽水作靜脈點滴，乃
    急診治療昏迷病人標準作業手續，合乎醫療常規，尚未發現
    有疏失之處」，有上開函文及所附鑑定書可稽(見本院卷二
    第281頁至290頁）。
(四)再查嚴重的腦部損傷如蜘蛛網膜下出血、腦內出血，會使顱
    內壓升高，而產生腦水腫，故降低顱內壓、腦水腫自為妥適
    之處置。而系爭glycerol藥物就是用來治療蜘蛛網膜下出血
    、腦水腫之藥物，此觀上訴人所引用上更證1-2藥品使用手
    冊glycerol適應症指出：「1.顱內壓亢進，顱內浮腫之治療
    2.因改善顱內壓亢進、顱內浮腫，…腦內出血、蜘蛛膜下出
    血、頭部外傷、腦腫瘤、腦髓膜炎等所伴隨的意識障礙、神
    經障礙...有改善疾果」自明(見本院卷一第51頁)，再由上
    訴人所提上更證1-1 glycerol藥物仿單適應症亦指出：「降
    低顱內壓、腦水腫」(見本院卷一第41頁)，上訴人既主張病
    患有蜘蛛網膜下出血現象，而glycerol藥物的適應症之一即
    為：蜘蛛網膜下腔出血，glycerol藥物乃用以降低顱內壓、
    腦水腫，故國泰醫院急診室醫師，於當時對本件病患投以
    glycerol藥物，自符合醫療常規，甚明。再觀諸臺灣急診醫
    學會99年5月11日急榮字第0990000130號函函覆本院所稱：
    「Glycerol於急診使用之適應症為眼壓或顱內壓過高時，降
    低眼壓或顱內壓之用」、「在急診醫療中，Glycerol可使用
    於自發性腦出血病人之降腦壓治療，另參考腦中風學會發布
    之『自發性腦出血的內、外科療法-一般處理原則』內容：
    『腦出血的降顱內壓治療，首先以高滲透壓藥物如Glycerol
    或Manitol為主。…Glycerol較可長期使用且較少有反彈現
    象』」(見本院卷二第162頁)，可見Glycerol於急診使用的
    適應症為降低顱內壓之用，且在急診醫療中降低顱內壓之治
    療，首先即以高滲透壓藥物如本件的Glycerol治療，故本件
    國泰醫院醫師使用Glycerol來降本件病患腦壓係符合醫療常
    規，並無過失。復觀之醫學教科書當代神經學的「急性腦出
    血之血壓與顱內壓的處理」篇第243頁：「腦出血時腦水腫
    與顱內壓升高的處理以內科藥物治療為主…glycerol是最常
    用的高張性降腦壓藥物」(見本院卷二第189頁被上更證15)
    ，亦足證本件國泰醫院醫師以內科藥物glycerol來降腦壓符
    合醫療常規，並無過失。況由上訴人所引述之行政院衛生署
    食品藥物管理局99年10月21日FDA藥字第0991409507號所稱
    「...在治療高顱內壓之研究及臨床使用中，常加入含有
    glycerol或sodiumchloride之溶液中配合使用...」(見本院
    卷二第239頁)，及署授食字第0991411478號所稱「...在治
    療高顱內壓之研究及臨床使用中，常將glucose
    monohydrate或fructose，添加入含有glycerol及
    sodiumchloride之溶液中配合使用...」(見本院卷二第241
    頁)，可見Glyceol確實可用於治療腦水腫。是本件病患所罹
    患之SAH蜘蛛網膜下腔出血，既會有「腦水腫」之情形，而
    Glyceol 藥物(成份含有glycerol、fructose及Sodium
    Chloride)即為治療腦水腫者；且本件病患「蜘蛛網膜下腔
    出血」病症，並非系爭藥物Glyceol之禁忌症，足見國泰醫
    院急診室醫師當時之處置符合醫療常規，確無過失。至於國
    泰醫院急診室醫師涂天健、鄭正文當時之處置是否經神經外
    科醫師「指示」，核與該醫療行為是否有過失之認定無涉，
    上訴人主張：國泰醫院住院醫師涂天健、鄭正文，竟未經神
    經外科專業醫師指示之前，即冒然使用glycerol云云，以此
    推論國泰醫院急診室醫師涂天健、鄭正文就本件病患施用
    Glyceol違反醫療常規，為有過失，自屬無據。復查高陳腰
    係罹患顱內動脈瘤破裂合併嚴重性蜘蛛網膜下腔出血和腦
    內出血(蜘蛛網膜下腔出血的併發症)，此觀歷次醫審會鑑定
    意見即明(見本院卷二第284頁至290)，而「蜘蛛網膜下腔出
    血」與「硬膜下、硬膜外血腫」兩者之病症、發生位置、解
    剖結構、病名、發生症狀均不相同，此觀醫用解剖學第785
    頁圖8.34可見腦部解剖之圖譜(見本院卷一第69頁、70頁被
    上更證1)自明。又本件所用的促腦血通(Glyceol)其成份為
    Glyceol、Fructose及Sodium Chloride(見本院卷一第214頁
    參被上更證2)，而上訴人所提之藥物普來斯樂
    (Glycerosteril)其成分為Glyceol、Glucose、Sodium
    Chloride及Hydrochloric acid(鹽酸)等(見本院卷三第31頁
    )，顯見兩者成份有Fructose與Glucose、Hydrochloric
    acid(鹽酸)等之重大差異，顯為兩種不同藥物。且依該
    Glycerosteril仿單(見本院卷三第31頁)可知，該藥物業將
    「腦出血」列為禁忌症，惟本件Glyceol仿單(見本院卷二第
    153頁)則無此禁忌，足見該二藥物無論外觀上、所含成分、
    禁忌等，均有重大差異，確係不同藥物；上訴人認高陳腰
    所患「蜘蛛網膜下腔出血」病症即為「硬膜下、硬膜外血腫
    」，並以Glycerosteril仿單將「腦出血」列為禁忌症，主
    張國泰醫院急診室醫師涂天健、鄭正文使用之Glyceol即為
    Glycerosteril，故其處置有違醫療常規，應有過失云云，
    顯屬無據。
六、關於國泰醫院急診室醫師施打glycerol藥物，與高陳腰發
    生之傷害間是否有因果關係？
(一)上訴人雖主張：國泰醫院醫師涂天健、鄭正文未經神經外科
    專業醫師指示前，即冒然使用glycerol，致病患高陳腰原
    先穩定之EMV值遽降，對病患高陳腰腦部造成很大的永久
    性傷害，其間因果關係甚明云云。惟查關於「國泰醫院急診
    室醫師涂天健、鄭正文當時為病患高陳腰施打glycerol藥
    物及生理食鹽水作靜脈點滴，與病患高陳腰發生之傷害間
    是否有因果關係」乙節，行政院衛生署以上開醫審會第9次
    鑑定意見書函覆本院，其鑑定意見為：「(二)醫師施打
    Glycerol及生理食鹽水作靜脈點滴，乃急診室內治療昏迷病
    人之標準作業手續，就昏迷病人而言，係治療所需，對病人
    有幫助，非對病人病情傷害，自不生有無因果關係之問題」
    ，亦有上開函文及所附鑑定書可稽(見本院卷二第281頁至29
    0頁）。
(二)本件病患高陳腰所生「蜘蛛網膜下腔出血」病症，與上訴
    人所追加主張使用系爭藥物注意事項所載之「硬膜下、硬膜
    外血腫」並不相同，被上訴人醫院醫師施打之藥物為
    glycerol，亦非上訴人所稱之Glycerosteril，已如上述，
    上訴人雖稱：腦血腫與腦水腫為不同的概念…腦血腫只能以
    外科手術清除，或等待人體自然吸收…腦水腫往往使腦部膨
    脹，造成腦壓過高，可使用glycerol(甘油)等，降低腦壓」
    云云，惟嚴重的腦部損傷如蜘蛛網膜下出血、腦內出血，往
    往會使顱內壓升高，而產生腦水腫，而由上訴人主張「本件
    病患長期遭受水腦症…」，可知本件病患當時確亦有腦壓過
    高之情形，則在病患無急性硬膜下、硬膜外血腫禁忌症之情
    況下，使用glycerol降低腦壓，以減低因腦壓過高所致生之
    腦損傷，確實符合醫療常規，甚明。
(三)上訴人雖又稱：血管病變，造成出血時，如顱內壓力等於血
    管壓力時，可使血管不再出血。如顱內壓力低於血管壓力時
    ，亦即，當血管壓力高於顱內壓力時，則血管破裂口可能再
    出血」云云，然查本件病患係蜘蛛網膜下腔出血，在病患無
    急性硬膜下、硬膜外血腫禁忌症之情況下，醫師使用
    glycerol降低腦壓，以減低因腦壓過高所致生腦出血之影響
    ，亦確實符合醫療常規，並無過失，已如上述，而上訴人所
    提上更證1-1仿單上雖記載：「疑有急性硬膜下、硬膜外血
    腫患者，應先處理出血，確認無再出血之虞時才可使用本藥
    」(見本院卷一第41頁)，然由醫審會之上開歷次鑑定意見指
    出：「病患係罹患顱內動脈瘤破裂合併嚴重性蜘蛛網膜下腔
    出血和腦內出血」，可知本件病患高陳腰之病情係蜘蛛網
    膜下腔出血，與上訴人據以主張仿單所載之「急性硬膜下、
    硬膜外血腫」情形，顯然發生位置不同、解剖結構不同、病
    名不同、發生症狀不同，已如前述，故上訴人曲解高陳腰
    所患病症及國泰醫院急診室醫師施打glycerol藥物之「藥物
    仿單」記載而為上述指摘，誠無足取。是國泰醫院急診室醫
    師之醫療行為，確無違反該藥之注意事項，上訴人復未能舉
    證證明國泰醫院急診室醫師之醫療行為，可能導致病患高陳
    腰再度出血之情形，則國泰醫院急診室醫師施打glycerol
    藥物之醫療行為，與高陳腰發生之傷害間並無因果關係，
    自堪認定。
(四)再由上訴人所自承：病患在急診室內意識狀況出現惡化(昏
    迷指數由9分降至5分)，4時30分會診外科值班醫師…於當日
    16：40見病患腦壓高即施打glycerol降腦壓…，EMV遽降至1
    ：3：1等語(見本院卷一第29頁)，可知，上訴人亦認昏迷指
    數由9分降至5分是發生在施藥之前，足見上訴人亦認昏迷指
    數降至5分並非施打glycerol所引起，且施藥後病患EMV亦為
    5分(1+3+1)，並未有惡化，此部分核與醫審會上開鑑定意見
    相符，足證病患意識狀況變化與施打glycerol無關，況所謂
    昏迷指數，僅是醫學上評估病人「昏迷」程度的指標，並非
    直接反應病患腦部受傷之程度，尚難僅以此作為發生損害之
    證明。此外，上訴人復未能舉證以實其說，上訴人據此主張
    國泰醫院急診室醫師施打glycerol藥物，與高陳腰發生之
    傷害間有因果關係云云，顯無足採。
七、關於上訴人請求之損害賠償是否有理由？金額為何？
(一)高鴻華主張病患高陳腰於82年10月24日因腦出血至國泰醫
    院接受治療，與國泰醫院成立委任契約，由急診室醫師涂天
    健、鄭正文施打glycerol藥物，有違醫療常規，致發生腦部
    永久損傷之結果，應係國泰醫院之履行輔助人急診室醫師涂
    天健、鄭正文於履行債務時給付不完全，國泰醫院應負債務
    不履行之損害賠償責任云云。
(二)按債務不履行，債務人所以應負損害賠償責任，係以有可歸
    責之事由存在為要件，故債權人苟證明債之關係存在，並因
    債務人不履行債務而受有損害，即得請求債務人負債務不履
    行之責任，如債務人抗辯損害之發生為不可歸責於債務人之
    事由所致，即應由其負舉證之責，如未能舉證證明，即不能
    免責。
(三)次按醫師或醫院提供特殊之醫療技能、知識、技術與病患訂
    立契約，為之診斷治療疾病，係屬醫療契約，其契約性質為
    何，固不無疑問，惟我國學說及實務見解通常均認為係屬委
    任契約或近似於委任契約之非典型契約，則有關於民法債編
    總則有關債務不履行之規定部分，自有其適用。惟查醫療行
    為係屬可容許之危險行為，醫師於醫療行為過程中應以其克
    遵各種危險事業所定之規則，並於實施危險行為時已盡其應
    有之注意義務，則對於行為之危險即得免其過失責任。
    本件國泰醫院之醫師劉康男及急診室醫師涂天健、鄭正文及
    於82年10月24日處理病患之腦出血醫療過程中，其處置已遵
    循既定之規則，且已盡相當之注意義務，使病患免除生命之
    危險，難認其有債務不履行之情形，且急診室醫師為病患施
    打glycerol藥物，並未違醫療常規，其醫療行為既無過失，
    復與病患發生腦部永久損傷之結果亦無因果關係，均如上述
    。又病患意識不清，乃蜘蛛網膜下腔出血，腦內出血和血管
    痙攣致腦缺氧所致，與水腦症有無同時手術尚無法判斷其關
    連性，且無法確定施作水腦症手術（即腦室腹腔分流術），
    可對其腦部永久性損傷有所助益，為醫審會上開鑑定明確，
    顯然病患之腦部永久性損傷與國泰醫院劉康男醫師未行腦室
    腹腔分流術無法證明有因果關係，此部分亦經更審前本院認
    定無訛並經判決駁回上訴人之請求確定，亦如前述，則病患
    高陳腰之腦萎縮，即無法證明係屬可歸責於系爭醫療契約
    之債務人國泰醫院之事由所致，此部分高鴻華主張國泰醫院
    應連帶負債務不履行之損害賠償責任，殊屬無據，自堪認定
    。則關於上訴人請求之損害賠償金額為何之爭點，即無庸再
    予審酌。
八、綜上所述，高鴻華之主張均不足採，國泰醫院抗辯尚屬可信
    ，上訴人依民法第227條關於不完全給付之規定請求國泰醫
    院就其受僱人急診室醫師涂天健、鄭正文之過失負債務不履
    行責任，賠償上訴人840萬3,6 74元，及自82年10月24日起
    至清償日止，按年息5%計算之利息，即屬無據，不應准許。
    其假執行之聲請，亦失所附麗，應併予駁回。原審就此部分
    為上訴人敗訴之判決，及駁回其假執行之聲請，並無不合。
    上訴意旨指摘原判決該部分不當，求予廢棄改判，為無理由
    ，應駁回其上訴。
九、本件事證已臻明確，兩造其餘之攻擊或防禦方法及未經援用
    之證據，核與本件判決結果無涉，無庸逐一論述，併此敘明
    。
參、據上論結，本件上訴為無理由，依民事訴訟法第449條第1項
    、第78條，判決如主文。
中    華    民    國   100    年    6     月    22    日
                  民事第十九庭
                      審判長法  官  魏麗娟
                            法  官  吳麗惠
                            法  官  李媛媛
正本係照原本作成。
如不服本判決，應於收受送達後20日內向本院提出上訴書狀，其
未表明上訴理由者，應於提出上訴後20日內向本院補提理由書狀
（均須按他造當事人之人數附繕本）上訴時應提出委任律師或具
有律師資格之人之委任狀；委任有律師資格者，另應附具律師資
格證書及釋明委任人與受任人有民事訴訟法第466條之1第1項但
書或第2項（詳附註）所定關係之釋明文書影本。
中    華    民    國   100    年    6     月    23    日
                            書記官  顧倪淑貞
附註：
民事訴訟法第466條之1（第1項、第2項）：
對於第二審判決上訴，上訴人應委任律師為訴訟代理人。但上訴
人或其他法定代理人具有律師資格者，不在此限。
上訴人之配偶、三親等內之血親、二親等內之姻親，或上訴人為
法人、中央或地方機關時，其所屬專任人員具有律師資格並經法
院認為適當者，亦得為第三審訴訟代理人。